---
title: "R Notebook"
output: html_notebook
participants: "José Arturo Monterroso Muñoz, José Carlos Soberanis Ramírez"
---


```{r}
#Librerias
library(tidyverse)
library(dplyr)
library(ggplot2)
```

Parte I - Conociendo los datos

```{r}
#Archivo CSV
proyectos = read_csv("data/proyectos_innovacion.csv")

#Primeras filas y estructura del dataset
head(proyectos)
str(proyectos)
```

Parte II - Creacion y uso de listas

```{r}
#Lista de paises unicos
lista_paises = unique(proyectos$pais)

#Lista de areas tecnologicas unicas
lista_areas = unique(proyectos$area_tecnologica)

#Estadisticas iniciales del dataframe, solo promedios
estadisticas_iniciales = data.frame(
  variable = c("presupuesto_usd", "publicaciones", "investigadores", "duracion_meses", "patentes"),
  promedio = c(mean(proyectos$presupuesto_usd, na.rm = TRUE), mean(proyectos$publicaciones, na.rm = TRUE), mean(proyectos$investigadores, na.rm = TRUE), mean(proyectos$duracion_meses, na.rm = TRUE), mean(proyectos$patentes, na.rm = TRUE)),
  
  minimo = c(min(proyectos$presupuesto_usd, na.rm = TRUE), min(proyectos$publicaciones, na.rm = TRUE), min(proyectos$investigadores, na.rm = TRUE), min(proyectos$duracion_meses, na.rm = TRUE), min(proyectos$patentes, na.rm = TRUE)),
  
  maximo = c(max(proyectos$presupuesto_usd, na.rm = TRUE), max(proyectos$publicaciones, na.rm = TRUE),max(proyectos$investigadores, na.rm = TRUE), max(proyectos$duracion_meses, na.rm = TRUE), max(proyectos$patentes, na.rm = TRUE))
  
)

#Subconjuntos de proyectos agrupados por area tecnologica
subconjuntos_area = split(proyectos, proyectos$area_tecnologica)

#Construccion de la lista principal
lista_proyectos = list(
  dataframe_original = proyectos,
  paises = lista_paises,
  areas_tecnologicas = lista_areas,
  estadisticas_iniciales= estadisticas_iniciales,
  subconjuntos_por_area = subconjuntos_area
)

#Verificar estructura de la lista
str(lista_proyectos, max.level = 1)
```

```{r}
#lapply que calcula promedio de presupuesto, publicaciones e investigadores por area tecnologica
metricas_por_area = lapply(lista_proyectos$subconjuntos_por_area, function(subset_area) {
  list(promedio_presupuesto = mean(subset_area$presupuesto_usd, na.rm = TRUE), promedio_publicaciones = mean(subset_area$publicaciones, na.rm = TRUE), promedio_investigadores = mean(subset_area$investigadores, na.rm = TRUE))
})

metricas_por_area
```

```{r}
#Lista de indicadores por area tecnologica
indicadores_area = lapply(lista_areas, function(area) {
  subset_area = proyectos[proyectos$area_tecnologica == area, ]
  list(area_tecnologica = area, num_proyectos= nrow(subset_area), presupuesto_promedio = mean(subset_area$presupuesto_usd, na.rm = TRUE), productividad_promedio = mean(subset_area$publicaciones / subset_area$investigadores, na.rm = TRUE))
})

names(indicadores_area) = lista_areas
indicadores_area
```

Parte III - Manipulación de datos con dplyr

```{r}
#Nuevas variables con mutate
proyectos = proyectos %>%
  mutate(productividad = (publicaciones/investigadores), intensidad_investigacion = (investigadores/duracion_meses), indice_resultados = ((publicaciones + (2 * patentes))/presupuesto_usd))

head(proyectos)

#Presupuesto promedio por pais y area tecnologica
presupuesto_pais_area = proyectos %>% group_by(pais, area_tecnologica) %>%
  summarize(presupuesto_promedio = mean(presupuesto_usd, na.rm = TRUE), .groups = "drop")

print(presupuesto_pais_area)

#Numero de proyectos por año
proyectos_por_anio_inicio = proyectos %>% group_by(anio_inicio) %>%
  summarize(num_proyectos = n())

print(proyectos_por_anio_inicio)

#Productividad promedio por area tecnologica y nivel de impacto
productividad_area_impacto = proyectos %>% group_by(area_tecnologica, impacto) %>%
  summarize(productividad_promedio = mean(productividad, na.rm = TRUE), .groups = "drop")

print(productividad_area_impacto)

##Generando rankings utilizando arrange
#Top 10 proyectos con mayor eficiencia (indice_resultados)
top_eficiencia = proyectos %>%
  arrange(desc(indice_resultados)) %>%
  slice_head(n = 10)

print(top_eficiencia)

#Top 5 paises con mayor productividad promedio
top_productividad = proyectos %>% group_by(pais) %>%
  summarize(productividad_promedio = mean(productividad, na.rm = TRUE)) %>%
  arrange(desc(productividad_promedio)) %>%
  slice_head(n = 5)

print(top_productividad)
```

Parte IV - Integración de datasets

```{r}
# Cargamos rápidamente los PIB  de los países
paises_pib = read_csv("data/paises_pib.csv")

# Realizamos un resumen antes, solo para hacer más legible el código posterior
resumen_pais = proyectos %>%
  group_by(pais) %>%
  summarize(
    numero_proyectos = n(),
    presupuesto_promedio = mean(presupuesto_usd, na.rm = TRUE),
    .groups = "drop"
  )

# Integramos los datasets con inner_join
proyectos_pib = inner_join(resumen_pais, paises_pib, by = "pais")

# Añadimos los nuevos indicadores
proyectos_pib = proyectos_pib %>%
  mutate(
    productos_por_millon_pib = numero_proyectos / pib_millones,
    presupuesto_relativo = presupuesto_promedio / pib_millones
  )

# Países con mayor intensidad de inversión en innovación
mayor_intensidad = proyectos_pib %>%
  arrange(desc(productos_por_millon_pib)) %>%
  slice_head(n = 5)

# Países con menor eficiencia relativa
menor_eficiencia = proyectos_pib %>%
  arrange(presupuesto_relativo) %>%
  slice_head(n = 5)

print(mayor_intensidad)
print(menor_eficiencia)
```

Parte V - Lógica condicional

```{r}
# Definimos los umbrales primero para integrarlos fácilmente después en las condicionales, será más fácil comprender el código así
media_productividad  = mean(proyectos$productividad, na.rm = TRUE)
sd_productividad     = sd(proyectos$productividad, na.rm = TRUE)
media_presupuesto    = mean(proyectos$presupuesto_usd, na.rm = TRUE)

# Realizamos la función para clasificar según los parámetors indicados, usando las categorías del ejemplo
clasificar_proyecto = function(productividad, presupuesto_usd, impacto) {
  if (impacto == "Alto" && productividad > media_productividad) {
    "Proyecto estratégico"
  } else if (presupuesto_usd > media_presupuesto && productividad < media_productividad) {
    "Riesgo e ineficiencia"
  } else if (productividad >= (media_productividad - sd_productividad) &&
             productividad <= (media_productividad + sd_productividad)) {
    "Proyecto estándar"
  } else {
    "Proyecto emergente"
  }
}

# Aplicamos al final la función a nuestros proyectos uno a uno
proyectos = proyectos %>%
  rowwise() %>%
  mutate(categoria_proyecto = clasificar_proyecto(productividad, presupuesto_usd, impacto)) %>%
  ungroup()

table(proyectos$categoria_proyecto)
```

Parte VI - Programación con ciclos

```{r}
# Definimos las variables que vamos a utilizar para el ciclo for
paises_unicos   = unique(proyectos$pais)
indicadores_pais = data.frame() # Aquí será donde se irán almacenando los resultados

for (p in paises_unicos) {
  subset_p = proyectos[proyectos$pais == p, ]
  fila = data.frame(
    pais                     = p,
    num_proyectos            = nrow(subset_p),
    presupuesto_total        = sum(subset_p$presupuesto_usd, na.rm = TRUE),
    promedio_publicaciones   = mean(subset_p$publicaciones, na.rm = TRUE),
    indice_eficiencia_promedio = mean(
      (subset_p$publicaciones + subset_p$patentes) / subset_p$presupuesto_usd,
      na.rm = TRUE
    )
  )
  indicadores_pais = rbind(indicadores_pais, fila)
}

print(indicadores_pais)
```

```{r}
# Similar, definimos también las variables que vamos a utilizar durante el ciclo while, así como los umbrales
eficiencia_vec = (proyectos$publicaciones + proyectos$patentes) / proyectos$presupuesto_usd
umbral = mean(eficiencia_vec, na.rm = TRUE) + 2 * sd(eficiencia_vec, na.rm = TRUE)
cat("Umbral de eficiencia:", round(umbral, 6), "\n") # Para fines prácticos mostramos en pantalla el umbral

proyectos_sobresalientes = c()
i = 1

while (i <= nrow(proyectos)) {
  if (!is.na(eficiencia_vec[i]) && eficiencia_vec[i] > umbral) {
    proyectos_sobresalientes = c(proyectos_sobresalientes, proyectos$id_proyecto[i])
  }
  i = i + 1
}
cat("Proyectos sobresalientes encontrados (Id's):", length(proyectos_sobresalientes), "\n")
print(proyectos_sobresalientes)
```

Parte VII - Desarrollo de funciones analíticas

```{r}
# Función para obtener el índice de eficiencia 
calcular_eficiencia = function(publicaciones, patentes, presupuesto_usd) {
  (publicaciones + patentes) / presupuesto_usd
}

# Función para obtener categoría estratégica según impacto y productividad, dado que no hay una regla definida
# Por lo tanto utilizaremos una simple condicional siendo que si el impacto es 'Alto' y su promedio de productividad está por encima del promedio
# Será estratégico, caso contrario no.

# Como dato, podríamos reutilizar la función que declaramos en la parte V, clasificar_proyecto, pero entran en juego otros parámetros extras
clasificar_impacto_estrategico = function(df) {
  df %>%
    mutate(
      categoria_estrategica = ifelse(
        impacto == "Alto" & productividad > mean(productividad, na.rm = TRUE),
        "Estratégico",
        "No estratégico"
      )
    )
}

# La última función para realizar un resumen estadístico de una variable numérica
resumen_estadistico = function(variable) {
  list(
    media             = mean(variable, na.rm = TRUE),
    mediana           = median(variable, na.rm = TRUE),
    desviacion_estandar = sd(variable, na.rm = TRUE),
    percentil_25      = quantile(variable, 0.25, na.rm = TRUE),
    percentil_75      = quantile(variable, 0.75, na.rm = TRUE),
    percentil_90      = quantile(variable, 0.90, na.rm = TRUE)
  )
}

# Agregamos la columna de eficiencia y categoría estratégica al dataframe
proyectos = proyectos %>%
  mutate(eficiencia = calcular_eficiencia(publicaciones, patentes, presupuesto_usd))

proyectos = clasificar_impacto_estrategico(proyectos)

# Y aplicamos el resumen estadístico a variables clave con lapply
variables_numericas = list(
  presupuesto  = proyectos$presupuesto_usd,
  publicaciones = proyectos$publicaciones,
  eficiencia   = proyectos$eficiencia
)

resumenes = lapply(variables_numericas, resumen_estadistico)
print(resumenes)
```

Parte VIII - Visualización, en esta sección únicamente realizaremos los diagramas, no hace falta mucha complejidad

```{r}
# Histograma
ggplot(proyectos, aes(x = presupuesto_usd)) +
  geom_histogram(bins = 30, fill = "steelblue", color = "white") +
  labs(
    title = "Distribución del Presupuesto",
    x     = "Presupuesto",
    y     = "Frecuencia"
  ) +
  theme_minimal()

# Dispersión
ggplot(proyectos, aes(x = presupuesto_usd, y = publicaciones, color = area_tecnologica)) +
  geom_point(alpha = 0.7) +
  labs(
    title = "Presupuesto vs. Publicaciones",
    x     = "Presupuesto",
    y     = "Publicaciones",
    color = "Área Tecnológica"
  ) +
  theme_minimal()

# Boxplot
ggplot(proyectos, aes(x = area_tecnologica, y = presupuesto_usd, fill = area_tecnologica)) +
  geom_boxplot(show.legend = FALSE) +
  labs(
    title = "Presupuesto por Área Tecnológica",
    x     = "Área Tecnológica",
    y     = "Presupuesto"
  ) +
  theme_minimal() +
  theme(axis.text.x = element_text(angle = 45, hjust = 1))
```

```{r}
#Verificacion de resultados - Parte IX

#Presupuesto promedio por area tecnologica
presupuesto_por_area = proyectos %>% group_by(area_tecnologica) %>% summarize(presupuesto_promedio = round(mean(presupuesto_usd), 0)) %>% arrange(desc(presupuesto_promedio))
print(presupuesto_por_area)

#Correlacion entre presupuesto y publicaciones
correlacion = cor(proyectos$presupuesto_usd, proyectos$publicaciones, use = "complete.obs")
cat(sprintf("Correlacion presupuesto vs publicaciones: %.4f\n", correlacion))

#Top paises con mayor productividad promedio
top_productividad = proyectos %>% group_by(pais) %>% summarize(productividad_promedio = round(mean(productividad, na.rm = TRUE), 3)) %>% arrange(desc(productividad_promedio)) %>% slice_head(n = 3)
print(top_productividad)

#Utilizamos el umbral y la eficiencia calculadas en la parte VI. 
proyectos_atipicos = proyectos[eficiencia_vec > umbral, c("id_proyecto", "pais", "area_tecnologica", "publicaciones", "patentes", "presupuesto_usd")]
print(proyectos_atipicos)

```



Parte IX - Análisis e interpretación

¿Qué áreas tecnológicas reciben mayor financiamiento?
Según los resultados de presupuesto_por_area en la parte previa a este texto, los presupuestos más grandes pertenecen a las áreas de Salud Digital, con un presupuesto promedio de 1108867, Agrotecnologia, con un presupuesto promedio de 1064492 y Biotecnología, con un presupuesto promedio de 1060756.

¿Existe relación entre presupuesto y resultados?
Se buscó la función cor, que nos permitió ver la correlación entre presupuesto y publicaciones. Al tener un resultado de -0.0085 podemos concluir que la relación entre presupuesto y resultados es practicamente nula. Un presupuesto mayor no garantiza mayores y mejores resultados.

¿Qué países presentan mayor productividad?
Los países con una mayor productividad son Argentina, Bolivia y Costa Rica. 

¿Se identifican proyectos atípicos?
Si, los proyectos atípicos son 17 y tienen un mayor rendimiento de publicaciones y patentes con respecto al presupuesto que tienen asignado. 